【裁判字號】    98,重訴,4
【裁判日期】    980521
【裁判案由】    殺人
【裁判全文】
臺灣彰化地方法院刑事判決               98年度重訴字第4號
公  訴  人  臺灣彰化地方法院檢察署檢察官
被      告  己○
                    （現羈押於臺灣彰化看守所）
選任辯護人  李淵源律師
上列被告因殺人案件，經檢察官提起公訴（97年度偵字第11424
號），本院判決如下：
    主  文
己○殺人，處有期徒刑拾肆年，扣案之番刀壹支沒收；又殺人未
遂，處有期徒刑柒年，扣案之番刀壹支沒收。應執行有期徒刑拾
捌年，扣案之番刀壹支沒收。
    犯罪事實
一、己○與乙○○為同居關係，楊怡雅係其養子甲○○（原名蔡
    文皇，已與己○終止收養關係）之妻，同住於彰化縣溪湖鎮
    ○○里○○○街43號，彼此間具有家庭暴力防治法第3條第2
    、3款所指之家庭成員關係。其於養子甲○○即蔡文皇與楊
    怡雅結婚後，與乙○○即曾因對於楊怡雅發生車禍如何與肇
    事人處理問題，意見不合，發生爭執。於民國97年10月14日
    18時50分許，在彰化縣溪湖鎮○○里○○○街43號住處，又
    因楊怡雅管教女兒問題與楊怡雅發生口角，己○即出手毆傷
    楊怡雅之頭部，楊怡雅因而向本院聲請核發通常保護令。而
    在本院審理保護令事件期間，己○於97年11月22日與楊怡雅
    ，又因電視選台意見相左而起糾紛，己○徒手毆打楊怡雅之
    左側肩頸，致楊雅怡雅因此受有頸部挫傷疼痛之傷害，而提
    出刑事傷害告訴（己○被訴傷害案件，業經本院98年度易字
    第31號案件於98年1月20日判處有期徒刑3月），雙方嫌隙日
    生。另己○因不滿其養子媳楊怡雅及其同居人乙○○對其聲
    請民事通常保護令，而於97年12月19日前約20天左右，在彰
    化縣溪湖鎮○○路打鐵店，以新臺幣1,100元之價格購買番
    刀1支，又於2天後在彰化縣溪湖鎮○○路上之農藥店購買滅
    鼠藥，預備與其養子甲○○即蔡文皇、乙○○、楊怡雅等3
    人談判，如果要將其趕出上開住處，即要同歸於盡，番刀平
    日均放在其機車置物箱內，滅鼠藥則放在其位於彰化縣興農
    街145號房屋旁邊農田的雜草旁。嗣本院於97年12月15日核
    發97年度家護字第706號通常保護令，命被告不得對楊怡雅
    、乙○○實施身體或精神上不法侵害之行為；不得對楊怡雅
    、乙○○為騷擾行為；應於97年1月15日（應為98年1月15日
    之誤寫）上午10時前遷出彰化縣溪湖鎮○○里○○○街43號
    ；應遠離彰化縣溪湖鎮○○里○○○街43號至少50公尺。俟
    己○於97年12月19日下午14時、15時許收到保護令，至其子
    蔡文化住處請問蔡文化而得知保護令內容後，即基於違反保
    護令及殺人之犯意，趁其養子蔡文皇尚未下班回家之際，於
    當日下午17時許，將預備殺人所用之番刀1支及準備自殺使
    用之滅鼠藥1瓶帶往彰化縣溪湖鎮○○里○○○街43號與乙○○、楊怡雅理論，楊怡雅見己○欲入門而欲鎖門，己○仍進
    入屋內，以台語對楊怡雅及乙○○說「你們告贏了、你們告
    贏了，還沒呢！文皇（己○養子）下班回來時，我要與他說
    好幾條！」，楊怡雅見狀欲打電話請教律師，己○轉身要走
    並笑笑對乙○○說，「你們門不要關鎖喔！我馬上回來喔！
    」，於同日下午17時20分許，己○自外返回該處，見楊怡雅
    正在撥講電話，先走向走廊又走回客廳，旋自衣服之拉鍊內
    取出一把番刀高高舉起，即對楊怡雅之背後猛力砍殺，乙○○見狀隨即欲逃離該處，走到門邊發現門已遭己○反鎖，己○仍自顧砍殺楊怡雅之頸部及身體，發現乙○○欲離去現場
    ，亦基於殺人之犯意，先往乙○○砍1刀，因乙○○當時剛
    好回頭而砍到其臉頰，再往乙○○身上砍1刀，因乙○○逃
    跑而砍到其左大腿、左小腿，造成乙○○左臉頰受有15×2
    ×2公分之砍傷，左大腿受有10×2×2公分之砍傷，左小腿
    受有6×1×1公分之砍傷。嗣己○對楊怡雅砍殺共計13刀，
    造成楊怡雅受有右臉部14×4×5公分之砍傷、頸前部10×2
    ×3.1公分之砍傷（切斷氣管、左側頸總靜脈、左側頸總動
    脈）、左耳廓9×1×2公分之砍傷、左下顎3×1.5×0.7之砍
    傷、左頸部外側6×2×4公分之砍傷、右胸壁上部3.5×3×1
    4公分之刺傷（切斷右側肺門）、中上腹4.8×1×11.8公分
    之刺傷、右外側腹部16×4×7.5公分之砍傷、右前臂背面3
    ×1×0.4公分之砍傷、右大腿外側4.5×1.5×6公分之砍傷
    、右肩胛上部14×5×4.8公分之砍傷、背脊上部7×0.5公分
    之砍傷、左肩胛下部14×1公分之砍傷後，發現乙○○業已
    逃離，遂在後追逐乙○○，跑了一段距離後，己○發現已追
    不上始放棄，乙○○因邊跑邊呼救，適有鄰居丙○○發現報
    警，己○則往回走到同街43號前，大聲喊再見將刀丟在地上
    ，隨即喝下滅鼠藥企圖自殺，不久警方及救護車均已到達，
    將乙○○送醫救治，且發現楊怡雅已遭砍殺身亡倒地，己○
    則躺臥在地而查知上情，並扣得行凶之番刀1支。
二、案經乙○○及楊怡雅之配偶甲○○、父親丁○○、哥哥戊○○訴由彰化縣警察局溪湖分局報告臺灣彰化地方法院檢察署
    檢察官偵查起訴。
    理  由
壹、證據能力部分：
    按被告以外之人於審判外之陳述，雖不符前4條之規定，而
    經當事人於審判程序同意作為證據，法院審酌該言詞陳述或
    書面陳述作成時之情況，認為適當者，亦得為證據；當事人
    、代理人或辯護人於法院調查證據時，知有第159條第1項不
    得為證據之情形，而未於言詞辯論終結前聲明異議者，視為
    有前項之同意，刑事訴訟法第159條之5定有明文。本案下列
    引為證據之證人陳述及書證，檢察官、被告己○及其辯護人
    於本院審理中均不爭執其證據能力，且以之作為證據並無不
    當，依上揭法條之規定，自均有證據能力。
貳、實體部分：
一、訊據被告對於其上開違反保護令及持刀殺害楊怡雅致死之殺
    人犯罪事實，坦承不諱，核與證人乙○○於警詢、偵查中及
    本院證述情節相符，並有案發現場圖、現場照片、彰化縣警
    察局現場勘驗報告、彰化縣警察局溪湖分局現場勘查照片、
    通聯紀錄、本院97年度家護字第706號通常保護令、98年度
    易字第31號刑事判決在卷可稽，復經本院調取上開保護令卷
    宗查明無訛，且有扣案之番刀1支足資佐證。而被告對楊怡
    雅砍殺共計13刀（頭面頸部銳器創5處、胸部銳器創1處、腹
    部銳器創2處、背腰臀部銳器創3處、上肢銳器創1處、下肢
    銳器創1處），造成楊怡雅受有右臉部14×4×5公分之砍傷
    、頸前部10×2×3.1公分之砍傷（切斷氣管、左側頸總靜脈
    、左側頸總動脈）、左耳廓9×1×2公分之砍傷、左下顎3×
    1.5×0.7之砍傷、左頸部外側6×2×4公分之砍傷、右胸壁
    上部3.5×3×14公分之刺傷（切斷右側肺門）、中上腹4.8
    ×1×11.8公分之刺傷、右外側腹部16×4×7.5公分之砍傷
    、右前臂背面3×1×0.4公分之砍傷、右大腿外側4.5×1.5
    ×6公分之砍傷、右肩胛上部14×5×4.8公分之砍傷、背脊
    上部7×0.5公分之砍傷、左肩胛下部14×1公分之砍切創傷
    ，因頸部及右胸部銳器創傷，造成失血性休克，於97年12月
    19日17時20分死亡，業據檢察官督同檢驗員及法醫師到場相
    驗、解剖屍體後，製有相驗屍體證明書、檢驗報告書、法醫
    解剖鑑定報告書可按。是被告上開自白與事實相符，其此部
    分犯行，事證明確，堪予認定，應依法論科。
二、又被告對其於前揭時、地時持番刀朝告訴人乙○○揮砍，致
    告訴人乙○○受有左臉頰15×2×2公分之砍傷，左大腿10×
    2×2公分之砍傷，左小腿6×1×1公分之砍傷，固坦承不諱
    ，惟矢口否認其對乙○○有殺人之犯意，辯稱伊只是要教訓
    乙○○云云。經查：
  1.被告如何持刀砍殺告訴人乙○○，並追出門外等事實，業據
    告訴人乙○○於警詢、偵查中及本院審理時證述綦詳，並經
    證人丙○○於本院審理時結證屬實，並有證人丙○○當庭所
    繪相關位置圖1張在卷足佐（見本院98年4月16日審判筆錄）
    。又告訴人乙○○因遭被告持扣案之番刀砍殺，致受有前開
    傷害，亦有道安醫院診斷證明書在卷可稽（見警卷第37頁）
    ，且有扣案之番刀1支足資佐證。
  2.被告雖辯稱對告訴人乙○○並無殺人之犯意云云，惟被告於
    97年12月21日警詢時即供稱「（問：你購買番刀之用意為何
    ？欲殺何人？）準備要殺我媳婦楊怡雅，重點殺我媳婦楊怡
    雅，另外同居人『乙○○』在的時候有殺到也好沒殺到也好
    ，我兒子『蔡文皇』在我也會一塊殺他。」（見警卷第7至8
    頁）；其於97年12月22日本院值班法官訊問時亦供稱「（問
    ：你買這把番刀做什麼？）準備如果我被欺負就要殺人，並
    沒有一定說要殺誰。」（見本院97年度聲羈字第509號卷第4
    頁），足認被告主觀上購買番刀之用意係為殺人所用。而該
    番刀經本院於98年5月7日當庭勘驗，其上尚黏有3、4根長髮
    絲，刀面有乾涸血跡，兇刀長度為45公分，刀刃約長30公分
    ，為單面開刃（見審判筆錄第8頁），足認客觀上朝人體要
    害揮砍，應足以致人於死。再以告訴人乙○○所受傷害部位
    ，其中左臉頰受有15×2×2公分之砍傷，係告訴人轉身之際
    遭被告持刀砍到乙情，業據證人即告訴人乙○○於本院審理
    時證述在卷。按頭部為人體生命安全之要害，為眾所週知之
    事實，則被告持番刀朝告訴人乙○○頭部揮砍，又在告訴人
    乙○○逃跑之際，砍殺告訴人乙○○之左大腿、左小腿，減
    低其逃跑之能力，並在告訴人乙○○逃出門後自後追趕，顯
    見被告當時應有殺害乙○○之決意，其上開辯稱，係事後卸
    責之詞，要無可採。
  3.綜上，被告係基於殺人之犯意而砍殺告訴人乙○○，幸告訴
    人乙○○及時逃離始未得逞，其此部分犯行事證明確，亦堪
    認定，應依法論科。
三、按本院97年度家護字第706號民事通常保護令，係依據家庭
    暴力防治法第14條規定所為之裁定，且按家庭暴力防治法第
    2條第1款規定，家庭暴力：指家庭成員間實施身體或精神上
    不法侵害之行為。查被告與告訴人乙○○係同居關係，與被
    害人楊怡雅係公公及養子媳關係，其2人均為家庭暴力防治
    法第3條第2、3款之家庭成員，被告對被害人所為之行為，
    係對家庭成員間實施不法侵害，是核被告所為，係犯家庭暴
    力防治法第61條第1款、第2款之違反保護令罪（起訴意旨認
    保護令尚未生效，容有誤認，業經公訴人於本院97年5月7日
    審判期日當庭更正）及刑法第271條第1項殺人罪，及同條第
    2項、第1項之殺人未遂罪。被告對被害人故意實施家庭暴力
    行為而成立刑法之犯罪，為家庭暴力防治法之家庭暴力罪。
    又被告基於殺人之犯意，購刀預備殺害被害人，進而著手殺
    害被害人楊雅怡既遂，殺害乙○○未遂，則其由預備進而實
    施殺人之行為，其預備殺人行為當應為後者之實施殺人行為
    所吸收，不另論罪。又被告就楊怡雅部分所為，係以一行為
    犯違反保護令罪與殺人罪2罪，為想像競合犯，應從一重之
    殺人罪處斷。其就乙○○部分所為，係以一行為犯違反保護
    令罪及殺人未遂罪，應從一重之殺人未遂罪處斷。公訴意旨
    雖未就被告違反保護令部分起訴，惟此與起訴部分有想像競
    合犯之裁判上一罪關係，為起訴效力所及，本院自得併予審
    理，附此敘明。而被告所犯殺人罪及殺人未遂罪，行為不同
    ，法益不同，應分論併罰。另被告對於告訴人乙○○已著手
    於殺人行為之實行，惟尚未生犯罪之結果，為未遂犯，爰依
    刑法第25條第2項規定，減輕其刑。爰審酌被告除前揭傷害
    罪，經本院判處有期徒刑3月外，並未受其他有期徒刑以上
    刑之宣告，有臺灣高等法院被告前案紀錄表可稽，被告為被
    害人楊怡雅之公公，與告訴人乙○○為同居關係，其年事已
    高，已為人祖父，本應與家人及晚輩和睦相處，共享天倫之
    樂，詎其與告訴人乙○○及被害人楊怡雅屢因車禍賠償、小
    孩教養，甚至日常居家休閒看電視選台等問題發生爭執，在
    日積月累下，雙方均有不滿，被告不思反省己身言行是否失
    當，亦未尋求與告訴人乙○○、被害人楊怡雅理性溝通，反
    而以既有之暴力模式解決問題，俟被害人楊怡雅聲請保護令
    ，終致積怨已深，引發被告之殺人動機，在被告無法忍受本
    院保護令命其應遷出住所之刺激下，無視於倫常及法紀，違
    反保護令，持刀砍殺被害人楊怡雅及告訴人乙○○，致被害
    人楊怡雅因被砍殺13刀而死亡，乙○○亦因此受有傷害，其
    手段殘忍，造成被害人楊怡雅家屬天倫夢碎，有無可回復之
    傷痛，對告訴人乙○○之生命、身體、心理所生之危害非輕
    。其犯後僅坦承部分殺人犯行，且未賠償被害人家屬及告訴
    人乙○○所受損害，態度不能謂良好。惟念及被告已逾70歲
    ，其成長之環境係在傳統父權社會，具有相當之權威性，其
    價值觀難免與晚輩有所差異，在處理事情方面即可能因態度
    、立場不同，而發生衝突，此實係三代同堂可能產生之諸多
    問題之一。本件被告因與家人發生嚴重衝突，竟選擇同歸於
    盡，在殺害被害人楊怡雅與告訴人乙○○後，服用滅鼠藥自
    殺，其行為固無可取，然考量被告犯罪之動機、目的、犯罪
    時所受之刺激、品行、智識程度、生活狀況等一切情狀，尚
    難認其已惡性重大致須處以極刑或有永世隔離之必要，公訴
    人對被告求處死刑，尚嫌過重，不予採用。爰分別量處如主
    文所示之刑，並定其應執行之刑，以示儆懲。末查，扣案之
    番刀1支，係被告所有供其犯本件殺人及殺人未遂罪所用之
    物，業據其供明在卷，爰依刑法第38條第1項第2款宣告沒收
    。
據上論斷，應依刑事訴訟法第299條第1項前段，家庭暴力防治法
第61條第1款、第2款，刑法第11條前段、第271條第1項、第2項
、第25條第2項、第55條、第51條第5款、第38條第1項第2項，判
決如主文。
本案經檢察官陳信郎到庭執行職務。
中    華    民    國    98    年    5     月    21    日
                  刑事第五庭    審判長  周淡怡
                                法  官  周莉菁
                                法  官  羅秀緞
以上正本證明與原本無異。
如不服本判決應於收受判決後10日內向本院提出上訴書狀，並
應敘述具體理由。其未敘述上訴理由者，應於上訴期間屆滿後
20日內向本院補提理由書(均須按他造當事人之人數附繕本)
「切勿逕送上級法院」。
告訴人或被害人對於判決如有不服具備理由請求檢察官上訴者，
其上訴期間之計算係以檢察官收受判決正本之日期為準。
中    華    民    國    98    年    5     月    21    日
                                書記官  林明俊
附錄本案論罪科刑法條：
中華民國刑法第271條
（普通殺人罪）
殺人者，處死刑、無期徒刑或 10 年以上有期徒刑。
前項之未遂犯罰之。
預備犯第 1 項之罪者，處 2 年以下有期徒刑。


司法院資訊處製作；財團法人民間司法改革基金會備份。
